臺灣高雄地方法院民事判決　　　　　　 100年度訴字第1119號
原　　　告　宋帆祥
被　　　告　楊瓊容
訴訟代理人　許明德律師
　　　　　　鄭勝智律師
上列當事人間請求清償債務事件，本院於民國100 年11月4 日言
詞辯論終結，判決如下：
    主      文
原告之訴及假執行之聲請均駁回。
訴訟費用由原告負擔。
    事實及理由
一、原告主張：被告於民國97年8 月至98年9 月間，趁伊擔任其
    路邊攤位員工之際，以擴大攤位營業為由，陸續向伊借款共
    計新臺幣（下同）1,272,000 元，惟被告屢次借款均未開立
    借款證明，事後更以伊無借款憑證拒絕清償。嗣於99年5 月
    17 日 兩造協商清償事宜時，確認被告積欠伊1,272,000 元
    ，扣除部分清償款項後，被告尚欠餘款110 萬元。惟被告表
    示借款應扣除伊任職時所溢領之薪資及雜支開銷，並稱所欠
    之110 萬元扣除上開溢領之薪資及雜支後，僅餘55萬元，更
    以伊無任何借款憑證之機會，迫使伊簽署其收訖55萬元之收
    據憑證。然伊實際上僅獲償55萬元，被告所指扣薪及雜支均
    為虛偽、不實，故被告尚積欠伊55萬元未清償。為此，爰依
    消費借貸之法律關係提起本訴。並聲明：（一）被告應給付
    伊55萬元及自起訴狀繕本送達翌日即100 年3 月13日起至清
    償日止，按週年利率5 ％計算之法定遲延利息；（二）願供
    擔保，聲請准予宣告假執行。
二、被告則以：伊與原告之父即訴外人宋永綱係同居關係，宋永
    綱原於觀音山登山道路旁設攤販賣愛玉冰，嗣因接獲大社區
    公所通知，限令伊於97年12月22日前自行拆除搭建於觀音山
    登山道上之構造物，始於97年12月20日拆除上開構造物，並
    自97年12月30日起另行承租店面以繼續營業。原告為宋永綱
    之子，原告自返家後，竟霸佔上開攤位之營收，並強硬要求
    週一至週五由原告1 人負責全部營收及雜支開銷之成本，週
    六及週日則由3 人共同經營，原告不負擔成本但抽取每日3,
    000 元，而因原告之強行介入經營，致營業成本增加，伊為
    填補虧損，始自97年8 月間向原告陸續借款110 萬元，兩造
    間實際上並無僱傭關係存在，上開借款亦非用於擴大營業。
    又兩造於99年5 月18日由訴外人張連生協商返還借款，原告
    同意週六及週日抽取每日3,000 元減為1,200 元，並當場自
    行書寫計算明細，經結算後，原告此期間溢領數額為313,50
    0 元，週一至週五原告應負擔雜支開銷之成本為24萬元，合
    計為553,500 元，約為欠款110 萬元之一半，故兩造協議，
    原告向伊收取55萬元後簽立互不相欠之收款憑證，故伊已清
    償積欠原告之借款，原告之主張無理由等語，資為抗辯。並
    聲明：（一）原告之訴駁回；（二）如受不利判決，願供擔
    保，聲請准予免為假執行之宣告。
三、兩造就下列事項並不爭執，堪認為真實：
（一）被告自97年8 月間起，即陸續向原告借款，原告自97年8
      月28日起，陸續借款予被告，有原告土地銀行存摺匯款明
      細在卷可按（見本院卷第8 至9 頁）；經兩造會算後，確
      認被告積欠原告之債務為110萬元。
（二）原告曾於99年5 月18日之收款憑證上簽名，並收受被告給
      付之現金55萬元，有99年5 月18日收款憑條在卷可稽（見
      本院卷第25頁）。
（三）原告前就本件對被告提起偽造文書等告訴，經臺灣高雄地
      方法院檢察署（下稱高雄地檢署）以99年度偵字第24091
      號不起訴處分確定在案，有高雄地檢署99年度偵字第2409
      1 號不起訴處分可憑（見本院卷第11至12頁）。
（四）原告任職被告攤位期間，所溢領薪資及雜支開銷之會算明
      細（下稱系爭會算明細，見本院卷第24頁），為原告所製
      作，並經兩造確認無訛。
四、兩造爭執事項：
（一）原告領取被告給付之55萬元，並簽署99年5 月18日之收款
      憑證後，是否仍得向被告請求剩餘之55萬元？
（二）原告簽署上開收款憑證時，有無受被告之詐欺、脅迫？
五、本院判斷：
（一）原告領取被告給付之55萬元，並簽署99年5 月18日之收款
      憑證後，是否仍得向被告請求剩餘之55萬元？
 （1）本件原告主張其因無相關借款憑證，為先向被告取得部分
      借款，遂暫時同意先拿55萬元，並簽署收款憑證，然其未
      同意將借款減55萬元而拋棄其餘借款債權，主張仍得向被
      告請求剩餘之55萬元云云。是本件即應探究原告有無拋棄
      剩餘55萬元債權之意思表示，並為被告所明知。
 （2）按表意人無欲為其意思表示所拘束之意，而為意思表示者
      ，其意思表示，不因之無效。但其情形為相對人所明知者
      ，不在此限。民法第86條定有明文。本院觀諸系爭收款憑
      證，其內容記載：之前向宋帆祥（即原告）所借款110 萬
      元，今以多領工資及雜支開銷扣除折衷，以55萬元還清，
      互不相欠，恐口無憑，特立此據（見本院卷第10、25頁）
      ；證人即原告舅舅張連生證稱：99年5 月17日時我跟原告
      去被告做生意的地方談還款110 萬的事情，在場還有原告
      的父親，系爭會算明細是原告寫的，上面的金額52萬2500
      元是原告兩年領的薪水，但被告主張原告應把溢領的工資
      負擔店面的雜支扣除後被告只願意還55萬元....我私底下
      告訴原告，反正沒有單據55萬先拿再說，剩下的以後的再
      跟被告要，原告原本不同意，但是我一直勸原告，原告後
      來才同意，兩造就同意在99年5 月18日交付55萬元現金。
      後來隔天我跟原告去被告五甲路的店面拿錢，在拿了55萬
      即簽了系爭借款憑證。原告有告訴被告，剩下的55萬還會
      跟被告要。雖然在拿錢及簽字據之前沒有告訴被告說，會
      再要剩下的55萬（見本院卷第58至59頁）；證人即原告父
      親宋永綱證稱：兩造簽系爭收款憑證及會算明細時，其均
      在現場，協商當時張連生有說就談好55萬，大家不要在有
      意見，所以隔天被告才拿55萬元給原告；原告當時有同意
      ，所以就簽名單據，沒有說要追討剩下的55萬元，我知道
      被告確實有欠原告110 萬，扣除薪水及其他雜支就剩下55
      萬元（見本院卷第60至61頁）。足認兩造確已合意欠款以
      55萬元結算，原告收受55萬元後並簽立系爭收款憑證，雖
      原告表示仍會向被告索取剩餘55萬元，並舉張連生之證詞
      為據，主張被告知悉其未拋棄剩餘債權，然本院審以原告
      於簽立系爭收款憑證當時，並未向被告表明仍會索取剩餘
      欠款，縱張連生所言為真，原告亦係在簽立系爭收款憑據
      後才向被告表明仍會索取剩餘欠款，惟系爭收款憑證上僅
      載明於被告清償55萬元後，兩造即互不相欠（見本院卷第
      10、25頁），原告並未在該憑據上註記任何欲索取剩餘欠
      款字樣等情，難認被告明知原告真意。從而，原告既作出
      收取55萬元並簽立欠款憑證之意思表示，被告基於兩造合
      意而給付原告55萬元，並無從知悉原告心中保留之意思，
      是原告自不得再向被告請求剩餘之55萬元。
（二）原告簽署上開收款憑證時，有無受被告之詐欺、脅迫？
 （1）按當事人主張有利於己之事實者，就其事實有舉證之責任
      ，民事訴訟法第277 條前段定有明文。因被詐欺或被脅迫
      而為意思表示者，表意人得撤銷其意思表示，民法第92條
      第1 項本文亦有明文。又按，被詐欺而為意思表示者，依
      民法第92條第1 項之規定，表意人固得撤銷其意思表示，
      惟主張被詐欺而為表示之當事人，應就此項事實負舉證之
      責任（最高法院44年台上字第75號判例意旨參照）。
 （2）經查，原告固主張所以與被告合意欠款以55萬元清償，係
      遭受被告脅迫云云，然其此部分之主張就此並未舉證證明
      之，按之上開說明，原告既未能舉證證明其簽署上開收款
      憑證時，有受被告之詐欺、脅迫，則其此部分之主張，洵
      非可採。
六、綜上所述，兩造既簽立系爭收款憑證並簽收55萬元無訛，原
    告既無法證明被告知悉其尚有保留剩餘55萬元債權之意思表
    示；且原告亦無法舉證證明其簽署上開收款憑證時，有受被
    告之詐欺、脅迫。從而，原告依消費借貸之法律關係，請求
    被告給付55萬元，及自起訴狀繕本送達翌日即100 年3 月13
    日起至清償日止，按週年利率5 ％計算之法定遲延利息，均
    為無理由，應予駁回。又原告之訴既經駁回，其所為假執行
    之聲請即失所附麗，一併駁回之。
七、本件事證已臻明確，兩造其餘陳述及攻擊防禦方法經本院斟
    酌後認均不影響本判決之結果，爰不再逐一詳予論述，附此
    敘明。
八、據上論結，本件原告之訴為無理由，依民事訴訟法第78條，
    判決如主文。
中    華    民    國   100    年    11    月    25    日
                  民事第四庭  審判長法  官  劉定安
                                    法  官  盧怡秀
                                    法  官  林岳葳
以上正本係照原本作成。
如對本判決上訴，須於判決送達後20日內向本院提出上訴狀。如
委任律師提起上訴者，應一併繳納上訴審裁判費。。
中    華    民    國   100    年    11    月    25    日
                                    書記官  黃獻立